【裁判字號】    98,勞上,19
【裁判日期】    981006
【裁判案由】    給付退休金等
【裁判全文】
臺灣高等法院民事判決                  98年度勞上字第19號
上  訴  人  邱進發即邱進發建築師事務所
訴訟代理人  陳信亮律師
被  上訴人  甲○○
訴訟代理人  吳啟豪律師
上列當事人間給付退休金等事件，上訴人對於中華民國98年2月
19日臺灣板橋地方法院96年度勞訴字第83號第一審判決提起上訴
，本院於98年9月22日言詞辯論終結，判決如下：
    主      文
上訴駁回。
第二審訴訟費用由上訴人負擔。
    事實及理由
一、被上訴人起訴主張：伊自民國（下同）80年1月5日起受僱於
    上訴人，而伊於94年4月7日下午18時許，由事務所下班返家
    途中，在台北縣土城市（下稱土城市○○○路138號前，穿
    越馬路時，遭訴外人曹博盛（下稱曹博盛）酒駕衝撞致「脊
    髓休克」被送往財團法人徐元智先生醫藥基金會附設亞東紀
    念醫院（下稱亞東醫院）住院診療，經亞東醫院神經科專科
    醫師於94年6月17日診斷認伊係受有第六頸椎骨折合併四肢
    癱瘓，終身無法從事任何工作，以及牙齒機能受損致咀嚼功
    能遺有顯著障害之殘廢情形。嗣經轉至國立臺灣大學醫學院
    附設醫院（下稱臺大醫院）繼續接受治療，經該院復健部專
    科醫師診治結果亦認伊身體仍存有頸椎第六節骨折脫位致脊
    髓損傷，四肢癱瘓之障害；且伊復因本事故所致之兩側下顎
    骨骨折咬合不正，於95年9月6日前往行政院國軍退除役官兵
    輔導委員會台北榮民總醫院（下稱榮民總醫院）接受下顎骨
    矢狀劈開手術治療，經醫療結果，伊仍存有下顎骨骨折致咀
    嚼吞嚥功能遺有顯著障害等情形。伊乃檢具由上訴人於94年
    4月12日填發之「勞工保險職業傷病住院申請書」、「勞工
    保險被保險人上下班公出途中發生事故而致傷害證明書」及
    伊上下班路徑簡圖等，向勞工保險局（下稱勞保局）申請「
    職業傷害醫療給付」及「職業傷害傷病給付」，經勞保局審
    查結果給付伊「職業傷害傷病給付」新臺幣（下同）17萬1,
    717元（上訴人不服該行政處分提起審議及訴願均遭駁回）
    。另伊經診斷受有上開障害，乃向勞保局自行申請「職業傷
    害殘廢給付」，經勞保局以96年1月25日保給殘字第0966003
    9300號函確定審查結果認伊殘廢程度符合勞工保險殘廢給付
    標準表第6項第2等級及第41項第7等級，依勞工保險條例（
    下稱勞保條例）第55條第4款規定，合併升等後按第1等級，
    給付標準1,800日（含因工成殘增給50﹪）之「職業傷害殘
    廢給付」199萬8,000元。伊雖已領取上開款項，惟因上訴人
    違背勞保條例規定，將伊之月投保薪資金額以多報少，致伊
    向勞保局申請職業災害保險給付，受有職業傷害傷病給付、
    職業傷害殘廢給付分別短少4萬4,863元、52萬2,000元之損
    失。且伊係於下班途中受傷，依法應屬職業災害，故於醫療
    期間，雖不能工作，但兩造間僱傭關係仍屬存在，嗣伊於96
    年3月26日依勞動基準法（下稱勞基法）第53條第1款規定自
    請退休，自得依勞基法第59條規定，請求上訴人給付此期間
    之職業災害殘廢補償97萬283元及職業災害薪資補償124萬2,
    000元，合計221萬2,283元，暨退休金143萬1,000元，爰依
    勞基法第53條第1款、第55條第1項第1款本文、第84條之2、
    第59條第2款、第3款及勞保條例第72條第2項後段等規定，
    訴請：(一)上訴人給付伊421萬146元及自起訴狀繕本送達翌日
    起至清償日止，按年息百分之五計算之利息。(二)願供擔保，
    請准宣告假執行。原審判決上訴人應給付被上訴人409萬4,9
    46元本息（即薪資補償及殘廢補償209萬7,083元、短報薪資
    差額補償56萬6,863元及退休金143萬1,000元），而駁回被
    上訴人其餘之訴，上訴人就其敗訴部分聲明不服，提起上訴
    ，被上訴人則聲明：上訴駁回（被上訴人就其敗訴部分，未
    據聲明不服，此部分已告確定）。
二、上訴人則以：被上訴人之住家位於土城市○○路47之4號6樓
    ，其主張在金城立體停車場停妥車輛後，需跨越青雲路，沿
    青雲路步行返家，唯其跨越青雲路，應係由臺灣板橋地方法
    院（下稱板橋地院）之一側往東朝平面停車場之方向跨越（
    即由西向東方向），然被上訴人係在青雲路138號前（即板
    橋地院旁之青雲路段）遭曹博盛酒後開車撞倒成傷，現場東
    側為土城市公有平面停車場，西側則為板橋地院，依偵查卷
    內現場圖及曹博盛之警訊筆錄顯示，曹博盛駕車係沿青雲路
    由北往南，行經青雲路前開路段其小客車左側撞及被上訴人
    ，亦即本件交通事故，被上訴人應係由東往西方向跨越青雲
    路而於中心線附近遭撞及，此一行進方向與其返家路線背道
    而馳，已脫離其下班返家之正常路線，即不得再主張為下班
    返家之路線，自非職業災害。又青雲路事故現場前後二端均
    有斑馬線之行人穿越專用道標示，南端之斑馬線在金城路與
    青雲路口，北端之斑馬線在約相距93公尺之青雲路上，交通
    事故位置恰在南北二處斑馬線中間位置，亦即事故現場距離
    南北二端之行人穿越道斑馬線約僅50公尺左右，依道路交通
    安全規則第134條第1款之規定，該路段行人不得穿越，被上
    訴人捨人行穿越專用之斑馬線不走，而係從中任意穿越，致
    遭撞及，被上訴人顯有違反上開道路交通安全規則之事由，
    亦不得主張為職業災害。本件交通事故係出於被上訴人違規
    穿越道路及曹博盛酒駕等2項原因所造成，完全無涉伊業務
    之執行，被上訴人依勞基法第59條「職業災害」之規定請求
    給付差額，於法無據。又被上訴人自94年4月7日發生車禍成
    殘後，即因無法工作而停止履行其勞務之給付，迄今未能恢
    復工作繼續履行勞務之提供，依勞基法第10條之規定意旨，
    其工作年資僅能計至94年4月7日止，共14年3月又2日，未滿
    15年，不符自請退休之條件，自無權自請退休而請求給付退
    休金。再者，被上訴人自94年4月7日起停止履行其勞務之給
    付，伊依法無支付薪資之義務，縱依勞基法第59條之規定有
    給予補償之責，惟既屬「補償」之性質，既非薪資，自無於
    醫療期間給付薪資之問題。另勞工保險之保險費，依勞保條
    例第15條之規定，係由被保險人（即勞工）、投保單位（即
    雇主）及政府機關三方依不同行業按不同比例分攤，故月投
    保薪資之高低，與被保險人之勞工應分攤之保險負擔有關，
    勞工為減省自己應負擔之保險費，而同意低報其月投保薪資
    ，即屬自己拋棄依「勞工保險投保薪資分級表第1點」辦理
    投保之保障，自無於事後主張低報之差額問題。本件車禍發
    生時被上訴人之月薪固為5萬4,000元，當時月投保薪資3萬
    3,300元固有偏低而與規定不合，惟被上訴人就此早已知曉
    而未曾異議，並因而獲減少負擔保險費之利益，則於事發後
    又主張有低報差額補足之問題，自屬前後矛盾，自不足採等
    語，資為抗辯。並於本院聲明：(一)原判決不利於伊之部分及
    該部分假執行之判決均廢棄。(二)上開廢棄部分，被上訴人在
    第一審之訴駁回。
三、兩造不爭執之事項：
  (一)被上訴人係自80年1月5日起受僱於上訴人，並於同日由上訴
    人申報登記為參加勞工保險之被保險人。
  (二)被上訴人於94年4月7日下午18時許，由上訴人事務所下班返
    家途中，在土城市○○路138號側邊由台北縣板橋市（下稱
    板橋市）往土城市○○路方向之車道上，遭曹博盛酒後駕駛
    車號3T-9090號自用小客車撞傷，致頸椎第6節骨折、脫位致
    脊髓損傷併四肢癱瘓、咀嚼吞嚥障害等傷害，終身無法工作
    。
  (三)被上訴人檢具由上訴人於94年4月12日填發之「勞工保險職
    業傷病住院申請書」、「勞工保險被保險人上下班途中發生
    事故而致傷害證明書」及被上訴人上下班路徑簡圖等，向勞
    保局申請「職業傷害醫療給付」，勞保局審查符合職業傷害
    醫療給付處分確定（上訴人不服處分提起訴願及行政訴訟均
    遭駁回），並於95年5月2日及95年10月23日函給付被上訴人
    「職業傷害傷病給付」共計17萬1,717元（計算式：按事故
    當月起前6個月之平均日投保薪資1,110元之70%，乘以給付
    標準180日+41日，合計為17萬1,717元），再於96年1月25
    日函認被上訴人殘廢程度符合勞工保險殘廢給付標準表第6
    項第2等級及第41項第7等級，依勞保條例第55條第4款規定
    ，合併升等後按第1等級，給付標準1,800日（含因工成殘增
    給50%）「職業傷害殘廢給付」共計199萬8,000元（計算式
    ：平均月投保薪資3萬3,300元，1日投保薪資1,110元，乘以
    給付標準1,800日，合計為199萬8,000元）。
  (四)被上訴人於事故發生時之月薪為5萬4,000元、月投保薪資為
    3萬3,300元。
  (五)被上訴人於96年3月26日依勞基法第53條第1款之規定以工作
    15年以上年滿55歲自請退休。
  (六)被上訴人於勞工退休金條例施行後，就退休金制度選擇繼續
    適用勞基法之給付退休金之規定（即選用舊制）。
  (七)上訴人於被上訴人發生車禍事故後，曾給付被上訴人慰問金
    10萬元，並於94年5月5日、94年6月7日及94年7月5日分別支
    付被上訴人94年4月、5月及6月份之薪資。
五、被上訴人又主張：伊於下班返家途中遭曹博盛酒後駕車撞傷
    ，應屬職業災害，因上訴人將伊之月投保薪資金額以多報少
    ，致伊受有請領職業傷害傷病及殘廢給付短少之損失，伊自
    得請求上訴人賠償，另伊於醫療期間，雖不能工作，但上訴
    人仍應給付「薪資補償」及「殘廢補償」，又伊已依法自請
    退休，亦得請求上訴人給付退休金等語。然此為上訴人所否
    認，並以前開情詞置辯。是本件所應審究者厥為：(一)本件被
    上訴人車禍事故是否屬於勞基法第59條規定之「職業災害」
    ？(二)被上訴人於96年3月26日自請退休是否符合勞基法第53
    條第1款之規定？其請求上訴人給付退休金143萬1,000元，
    有無理由？(三)被上訴人依勞基法第59條第2款、第3款規定請
    求上訴人給付職業災害補償金共計209萬7,083元，有無理由
    ？(四)被上訴人依勞保條例第72條第2項後段之規定，請求上
    訴人給付因短報投保薪資而致職業傷害傷病及殘廢給付之差
    額損害56萬6,863元，有無理由？茲分別論述如下：
  (一)本件被上訴人車禍事故是否屬於勞基法第59條規定之「職業
    災害」？
    1.按勞工因遭遇職業災害而致死亡、殘廢、傷害或疾病時，
      雇主應依下列規定予以補償。但如同一事故，依勞工保險
      條例或其他法令規定，已由雇主支付費用補償者，雇主得
      予以抵充之：一勞工受傷或罹患職業病時，雇主應補償其
      必需之醫療費用。職業病之種類及其醫療範圍，依勞工保
      險條例有關之規定。二勞工在醫療中不能工作時，雇主應
      按其原領工資數額予以補償。但醫療期間屆滿2年仍未能
      痊癒，經指定之醫院診斷，審定為喪失原有工作能力，且
      不合第3款之殘廢給付標準者，雇主得一次給付40個月之
      平均工資後，免除此項工資補償責任。三勞工經治療終止
      後，經指定之醫院診斷，審定其身體遺存殘廢者，雇主應
      按其平均工資及其殘廢程度，一次給予殘廢補償。殘廢補
      償標準，依勞工保險條例有關之規定。四勞工遭遇職業傷
      害或罹患職業病而死亡時，雇主除給與5個月平均工資之
      喪葬費外，並應一次給與其遺屬40個月平均工資之死亡補
      償。其遺屬受領死亡補償之順位如下：配偶及子女。
      父母。祖父母。孫子女。兄弟姐妹。勞基法第59條
      定有明文。勞基法雖就「職業災害」並未加以定義，但依
      上開條文觀之，關於雇主抵充規定、職業病種類或醫療範
      圍及殘廢補償標準等，皆依勞保條例有關之規定，其中第
      4款亦同列與勞保條例相同之「職業傷害」用語；又勞工
      如申請職業災害勞工保護法第6條第1項、第8條第1項、第
      2項、第9條第1項及第20條之補助申請時，關於申請補助
      機關為勞保局，及勞工職業災害之認定及補償標準，均比
      照勞工保險被保險人因執行職務而致傷病審查準則（下稱
      勞工傷病審查準則）、勞工保險職業病種類及中央主管機
      關核准增列之勞工保險職業病種類之規定，顯見勞基法與
      勞保條例關係密切且互為援用。又勞基法與勞保條例，均
      係為保障勞工而設，勞基法對於職業災害所致之傷害，並
      未加以定義，本於勞基法所規範之職業災害，與勞保條例
      所規範之職業傷害，具有相同之法理及規定之類似性質，
      並參酌勞工傷病審查準則第4條之規定「被保險人上、下
      班，於適當時間，從日常居、住處所往返就業場所之應經
      途中發生事故而致之傷害，視為職業傷害」，顯見所謂職
      業災害，不以勞工於執行業務時所生災害為限，亦應包括
      勞工往返工作職場提出勞務之際所受災害，是故被上訴人
      於下班途中發生車禍事故應屬勞基法第59條規定之職業災
      害。至上訴人雖抗辯被上訴人本件車禍事故並非勞工安全
      衛生法第2條第4款明定「職業災害」之範圍云云，惟關於
      勞基法第59條規定之「職業災害」意義為何，應依勞基法
      本身規定而觀，已如前述，實不應將單純規範雇主勞動職
      場安全衛生設施、管理責任法規之定義規定，作為認定勞
      基法第59條「職業災害」之依據，上訴人此部分之抗辯，
      自不足採。
    2.復按勞工傷病審查準則第4條明定：「被保險人上、下班
      ，於適當時間，從日常居、住處所往返就業場所之應經途
      中發生事故而致傷害，視為職業傷害」。另依同準則第18
      條之規定，上、下班途中發生事故而有下列情事之一者，
      不得視為職業傷害：「(1)非日常生活所必需之私人行為。
      (2)未領有駕駛車種之駕駛執照駕車者。(3)受吊扣期間或吊
      銷駕駛執照處分駕車者。(4)經有燈光號誌管制之交岔路口
      違規闖紅燈者。(5)闖越鐵路平交道者。(6)酒精濃度超過規
      定標準、吸食毒品、迷幻藥或管制藥品駕駛車輛者。(7)駕
      駛車輛違規行駛高速公路路肩者。(8)駕駛車輛不按遵行之
      方向行駛或在道路上競駛、競技、蛇行或以其他危險方式
      駕駛車輛者。(9)駕駛車輛不依規定駛入來車道者。」，又
      勞工上下班必經途中之意外事故，應包括交通事故及其他
      偶發意外事故，此類事故非出於勞工私人行為而違反法令
      者，應屬職業災害，但仍應就個案發生之事實情況予以認
      定，此有內政部（75）台內勞字第410301號函釋在卷可憑
      （見本院卷第75頁），故勞工上、下班途中發生事故而無
      上開準則第18條各款之情事者，均應認定為職業傷害。
    3.上訴人又抗辯：被上訴人捨人行穿越專用之斑馬線不走，
      而任意穿越馬路以致遭撞，其違規穿越馬路，為非日常生
      活所必需之私人行為，不得主張為職業災害云云，固據提
      出被上訴人車禍事故現場處理員警測繪之道路交通事故現
      場草圖為證（見原審卷第117頁）。惟經本院調閱台灣板
      橋地方法院檢察署94年度偵字第5964號偵查卷（下稱偵查
      卷），審酌卷證資料結果如下：依員警製作之現場草圖被
      上訴人被撞傷倒地後血跡及帽子、鞋子散落地點，均集中
      在肇事者行車方向（土城市○○路由板橋市往土城市○○
      路）之對向車道上，肇事車輛左側靠近駕駛座之擋風玻璃
      及照後鏡破損等跡證顯示，被上訴人與肇事車輛之碰撞點
      確係在土城市○○路之車道上，該碰撞點之車道位置並無
      行人穿越道之劃設，被上訴人固可認定係違反道路交通規
      則於未劃設行人穿越道之地點違規穿越道路。然經本院向
      行政院勞工委員會（下稱勞委會）函詢勞工保險之被保險
      人於下班途中，在禁止穿越之路段，違規穿越道路致遭撞
      傷，有無勞工傷病審查準則第18條規定之適用，該會函覆
      此非屬勞工傷病審查準則第18條所列舉之重大交通違規情
      事，亦有勞委會98年8月5日勞動1字第0980021726號函在
      卷可考（見本院卷第72頁、73頁），且上訴人復未舉證被
      上訴人有勞工傷病審查準則第18條第1款所謂「非日常生
      活所必需之私人行為」之情事，本院審酌被上訴人之違規
      非屬重大交通違規情事，本件車禍事故肇因於曹博盛酒後
      駕車所致，仍應認屬職業災害。上訴人此部分之抗辯，亦
      不足採。
    4.上訴人復抗辯：依被上訴人所述其返家路線應由土城市○
      ○路靠板橋地院院區一側往對面跨越馬路，但依肇事車輛
      碰撞點及現場跡證散落地點而觀及依曹博盛於現場處理員
      警測繪之道路交通事故現場草圖上捺印註記「我認為行人
      甲○○行走方向」（即由返家反方向跨越道路），被上訴
      人係由反方向穿越馬路，已脫離其下班返家之正常路線，
      且屬違規闖紅燈，自非職業災害云云。惟本院認定被上訴
      人與肇事車輛之碰撞點確係在道路中，已詳如前述，以肇
      事車輛及現場跡證情形，尚無法逕認被上訴人當時跨越道
      路之方向。本院斟酌現場處理員警測繪之現場草圖雖有肇
      事者捺印註記「我認為行人甲○○行走方向」等情，惟曹
      博盛先於警訊筆錄答稱：「……行人往對面青雲路往板橋
      方向倒地。我還是不清楚行人甲○○的行經方向……」等
      語（見偵查卷第8頁），互核事故發生當時曹博盛酒後駕
      車，員警測得其呼氣酒精濃度達每公升0.94毫克（見偵查
      卷第22頁），顯見曹博盛於警訊後在現場草圖捺印註記應
      係酒後臆測之詞，不足採信。另現場目擊證人陳建宏於警
      訊時陳稱：「我當時駕駛3376-FM自用小客車由土城市○
      ○路往板橋方向直行至肇事處時，我看見一名行人（姓名
      不詳即被上訴人）於我所行駛的對向車道被一輛自小客車
      左前車頭撞到後倒在我所行駛車道前方，我見狀後馬上煞
      車……我不清楚行人的行向。我確定撞傷人的自小客車的
      行向為土城市○○路往金城路二段方向直行」等語（見偵
      查卷第19頁），目擊證人駕車沿土城市○○路由土城市○
      ○路往板橋市方向行駛，行經肇事地點前均未目擊被上訴
      人之穿越馬路，若上訴人所辯被上訴人當時係由目擊證人
      行駛車道一側跨越道路，目擊證人應得清楚目擊被上訴人
      自其前方穿越，顯見被上訴人當時確係由土城市○○路板
      橋地院院區一側往對向返家方向跨越道路，上訴人抗辯被
      上訴人脫離下班返家正常路線云云，不足採信。又被上訴
      人車禍事故之地點確係其下班返家必經之路線上，亦不符
      合勞工傷病審查準則第18條第4款列舉「經有燈光號誌管
      制之交岔路口違規闖紅燈」之法定事由。故依個案認定被
      上訴人本件車禍事故為勞基法第59條規定之「職業災害」
      ，應堪認定。
  (二)被上訴人於96年3月26日自請退休是否符合勞基法第53條第1
    款之規定？其請求上訴人給付退休金143萬1,000元，有無理
    由？
    1.按勞工工作15年以上年滿55歲者，得自請退休。勞工在勞
      基法第59條規定之醫療期間，雇主不得終止勞動契約，勞
      基法第53條第1款及第13條本文分別定有明文。所謂「醫
      療期間」係「醫治」及「療養」。一般所稱「復健」係屬
      後續之醫治行為。被上訴人主張自94年4月7日職業災害發
      生之日起，至96年3月26日自請退休之日止，因本件職業
      災害事故所受傷害多次前往台大醫院、榮民總醫院、台北
      市立聯合醫院中興院區、財團法人振興復健醫學中心、財
      團法人恩主公醫院等全民健保特約醫院進行治療及復健，
      業據其提出上訴人不爭執之各醫院診斷證明書為證，堪信
      為真。是被上訴人自94年4月7日起至96年3月26日止之期
      間，係被上訴人因遭遇職業災害而不能工作之「醫療期間
      」，依勞基法第13條規定，上訴人不得單方終止與被上訴
      人間之僱傭契約，兩造間之勞動契約關係仍繼續存在。嗣
      被上訴人於96年3月26日發函自請退休（被上訴人以存證
      信函向上訴人請求給付退休金，即為「自請退休之意思表
      示」），上訴人並於同月27日收受存證信函，亦據被上訴
      人提出存證信函及回執為證（見原審勞調卷第182頁至185
      頁），則兩造間之勞動契約關係於斯時始告終止。被上訴
      人於上訴人事務所服務之工作年資，自80年1月5日受僱到
      職之日起算，迄至兩造間之勞動契約於96年3月27日終止
      生效之日止，共計16年2月又22日；且被上訴人於96年3月
      26日自請退休之日止，時年57歲（被上訴人係38年9月25
      日生），已符合勞基法第53條第1款工作15年以上，年滿
      55歲自請退休之規定。
    2.上訴人抗辯：被上訴人自80年1月5日起受僱於伊，其工作
      年資至94年4月7日發生車禍為止即告停止進行，依勞基法
      第10條規定，不定期契約因故停止履行後，未滿3個月繼
      續履行時，勞工前後工作年資合併計算之規定，被上訴人
      並未於3個月內繼續履行原約，其工作年資即告停止，中
      間停止履行期間無年資之問題，故被上訴人工作年資僅14
      年3月又2日，未滿15年之工作年資，不符自請退休之條件
      云云。惟勞基法第10條規定係指「中止契約」之情況，且
      該條立法目的係為避免雇主以脫法手段中斷勞工年資之計
      算，其「中止契約」之事由，包含退休、資遣或其他離職
      事由而言，而本件被上訴人係因受職業災害而被迫暫停提
      供勞務履行契約，並非該條規定之「中止契約」事由，亦
      與勞基法第10條為避免雇主以脫法手段中斷勞工年資計算
      之立法目的完全無涉，上訴人以該條文作為主張被上訴人
      退休年資中斷之依據，顯屬誤會。又依勞基法第13條限制
      雇主終止勞動契約之期間，依勞基法第59條第2款規定，
      勞工在醫療中不能工作時，雇主應按勞工原領工資數額補
      償，勞工之工作年資當然應該繼續進行。上訴人另抗辯：
      依內政部46年10月29日台內勞字第124434號代電意旨「留
      職停薪期間亦無工作年資問題」等語，查有關「勞工留職
      停薪期間，於計算退休金之工作年資時，應否扣除，查現
      行法令並無規定，惟基於衡平原則，除勞資雙方另有約定
      外，似宜扣除；因之，有關勞工退休金之年資基數計算亦
      可由事業單位自行參酌上述原則辦理。」，固為勞委會以
      （85）台勞動三字第116217號函所明載，然被上訴人係因
      職災而無法工作，並非上開所指之「留職停薪」，依上開
      說明，上訴人於此期間仍應給付勞工原領工資補償，其工
      作年資當然應該繼續進行，從而，上訴人上開所辯，洵非
      有據。
    3.上訴人又抗辯：被上訴人自94年4月7日車禍事故起即停止
      履行勞動契約而未能提供勞務，伊依法無支付薪資之義務
      ，且勞基法第59條規定之工資補償，並非薪資，故被上訴
      人於醫療期間並無給付薪資之問題，如何計算退休金之月
      平均薪資云云。經查勞基法第59條第2款規定勞工在醫療
      中不能工作之原領工資補償期間，無法列入計算平均工資
      ，在計算平均工資時，應將上開期間扣除，往前推計，故
      本件計算被上訴人退休金基數標準時，應往前推計至94年
      4月7日被上訴人發生職業災害時1個月平均工資5萬4,000
      元計算，上訴人所辯無法計算退休金月平均工資，亦委無
      足採。
    4.復按勞工工作年資自受僱之日起算；適用本法前之工作年
      資，其退休金給與標準依其當時應適用之法令規定計算，
      當時無法令可資適用者，依各事業單位自訂之規定或勞雇
      雙方之協商計算之；適用本法後之工作年資，其退休金給
      與標準，依第55條規定計算，勞基法第84條之2亦定有明
      文。適用勞基法「後」之工作年資，其退休金給與標準，
      應依勞基法第55條第1項第1款規定計算：即按勞工之工作
      年資，每滿1年給予2個基數。但超過15年之工作年資，每
      滿1年給與1個基數，最高總數以45個基數為限。未滿半年
      者以半年計；滿半年者以1年計。本件被上訴人於勞工退
      休金條例施行後，就退休金制度選擇繼續適用勞基法之給
      付退休金之規定（即選用舊制），故得依上開勞基法之規
      定請求退休金。
    5.本件被上訴人適用勞基法「前」之工作年資退休金部分：
      上訴人於94年10月19日，曾發送電子郵件附加「老范年資
      計算明細」之電子檔案予被上訴人（見原審勞調卷第175
      頁、176頁），電子檔案內容為計算被上訴人「退休方案
      」暨「資遣方案」等二計算式之說明內容以上訴人事務所
      於87年3月1日納入勞基法適用範圍，而被上訴人於上訴人
      適用勞基法前之工作年資，即自80年1月5日受僱之日起算
      至87年3月1日（勞基法將建築師事務所納入管理之時點）
      止，上訴人同意依每滿1年年資給予1個基數，未滿半年者
      以半年計之方式，計算被上訴人於適用勞基法「前」之工
      作年資退休金給予標準，核與勞基法第84條之2之「各事
      業單位自訂之規定」或「勞雇雙方之協商計算」之規定相
      符。上訴人雖抗辯該明細檔案資料雖私下協商建議，且不
      符15年年資期限，並無拘束力云云。惟上訴人並不爭執該
      電子檔案係由其發出予被上訴人，且提出關於適用勞基法
      前工作年資退休金給予標準，嗣經被上訴人於本件起訴中
      肯認及引用，顯已符合所謂單方「各事業單位自訂之規定
      」或「勞雇雙方之協商計算」之規定。故被上訴人請求自
      80年1月5日起至87年3月1日（即上訴人事務所納入勞基法
      適用範圍時）之工作年資退休金，經計算應為40萬5,000
      元（計算式：96年3月26日被上訴人自請退休時月平均工
      資為5萬4,000元，乘以工作年資約7.5年，乘以每滿1年給
      予1個基數，即為40萬5,000元）。
    6.被上訴人適用勞基法「後」之工作年資退休金部分：
      被上訴人自87年3月1日起，至96年3月26日自請退休之日
      止，工作年資退休金給予之標準，應依勞基法第55條第1
      項第1款規定計算，此部分之退休金為102萬6,000元（計
      算式：96年3月26日自請退休時，被上訴人月平均工資為5
      萬4,000元，乘以工作年資9.5年，再乘以每年2個基數，
      即為102萬6,000元）。
    7.綜上，被上訴人請求上訴人給付退休金143萬1,000元（計
      算式：405,000元＋1,026,000元＝1,431,000元），為有
      理由，應予准許。
  (三)被上訴人依勞基法第59條第2款、第3款規定請求上訴人給付
    職業災害補償金共計209萬7,083元，有無理由？
    1.又按勞基法第59條之補償規定，係為保障勞工，加強勞、
      雇關係、促進社會經濟發展之特別規定，性質上非屬損害
      賠償。且按職業災害補償乃對受到「與工作有關傷害」之
      受僱人，提供及時有效之薪資利益、醫療照顧及勞動力重
      建措施之制度，使受僱人及受其扶養之家屬不致陷入貧困
      之境，造成社會問題，其宗旨非在對違反義務、具有故意
      過失之雇主加以制裁或課以責任，而係維護勞動者及其家
      屬之生存權，並保存或重建個人及社會之勞動力，是以職
      業災害補償制度之特質係採無過失責任主義，雇主不問主
      觀上有無故意或過失，受僱人縱使與有過失，亦不減損其
      應有之權利（最高法院95年度台上字第2542號判決意旨參
      照）。
    2.按勞基法第59條第2款、第3款規定：「勞工因遭遇職業災
      害而致死亡、殘廢、傷害或疾病時，雇主應依下列規定予
      以補償。但如同一事故，依勞工保險條例或其他法令規定
      ，已由雇主支付費用補償者，雇主得予以抵充之：『(2)勞
      工在醫療中不能工作時，雇主應按其原領工資數額予以補
      償。但醫療期間屆滿2年仍未能痊癒，經指定之醫院診斷
      ，審定為喪失原有工作能力，且不合第三款之殘廢給付標
      準者，雇主得一次給付40個月之平均工資後，免除此項工
      資補償責任。(3)勞工經治療終止後，經指定之醫院診斷，
      審定其身體遺存殘廢者，雇主應按其平均工資及其殘廢程
      度，一次給予殘廢補償。殘廢補償標準，依勞工保險條例
      有關之規定。』」，若雇主有為勞工投保勞工保險者，因
      職業災害保險部分之保險費，依勞保條例第15條第1款後
      段規定全部由投保單位即雇主負擔，故雇主得主張以勞工
      所能申請之勞工保險業傷害各項給付抵充職業災害補償責
      任，如有不足始予以補償。本件被上訴人發生車禍事故屬
      勞基法第59條規定「職業災害」之範疇，已詳如前述，亦
      不受被上訴人於未劃設行人穿越專用道處違規穿越道路與
      有過失之影響，故被上訴人自得依該條文請求上訴人給付
      職業災害工資補償及殘廢補償。
    3.依勞基法第59條第2款本文之規定請求職業災害工資補償
      部分：
      所謂「原領工資」，依勞基法施行細則第31條規定，係指
      該勞工遭遇職業災害前1日正常時間所得之工資。其為計
      月者，以遭遇職業災害前最近1個月工資除以30所得之金
      額為其1日之工資。被上訴人發生本件職業災害前最近1個
      月工資為5萬4,000元，1日正常工作時間所得工資為1,800
      元（計算式：54,000元÷30＝1,800元），被上訴人自94
      年4月7日起，至96年3月26日（被上訴人自請退休，上訴
      人於96年3月27日收受存證信函，兩造勞動契約於96年3月
      27日終止生效，補償工資應計算至96年3月26日止），扣
      除上訴人已給付予被上訴人94年4月、5月及6月3個月薪資
      部分，被上訴人尚得請求上訴人職業災害工資補償為20個
      月又26日，合計112萬6,800元｛計算式：（54,000元×20
      ）＋（1,800元×26）＝1,126,800元｝。
    4.被上訴人依勞基法第59條第3款之規定請求職業災害殘廢
      補償部分：
      被上訴人月平均工資為5萬4,000元（日平均工資為1,800
      元），被上訴人經勞保局審查殘廢程度符合勞工保險殘廢
      給付標準表第6項第2等級及第41項第7等級，依勞保條例
      第55條第4款規定，合併升等後按第1等級，給付標準1,80
      0日（含因工成殘增給50%）計算，被上訴人得向上訴人請
      求職業災害殘廢補償為324萬元。（計算式：日平均工資
      1,800元×殘廢給付標準1,800日＝3,240,000元）。
    5.綜上，被上訴人得請求職業災害工資補償112萬6,800元、
      職業災害殘廢補償324萬元，惟被上訴人先前已向勞保局
      請領職業傷害傷病給付17萬1,717元及職業傷害殘廢給付
      199萬8,000元部分，上訴人得主張抵充，且上訴人先前已
      給付被上訴人慰問金10萬元部分，被上訴人亦同意予以扣
      除。故被上訴人依勞基法第59條第2款及第3款規定，請求
      上訴人給付209萬7,083元｛計算式：（1,126,800元＋3,
      240,000元）－（171,717元＋1,998,000元＋100,000元）
      ＝2,097,083元｝，為有理由，應予准許。
  (四)被上訴人依勞保條例第72條第2項後段之規定，請求上訴人
    給付因短報投保薪資而致職業傷害傷病及殘廢給付之差額損
    害56萬6,863元，有無理由？
    1.被上訴人主張：因上訴人將伊之月投保薪資金額以多報少
      ，致伊向勞保局申請職業災害保險給付，受有職業傷害傷
      病給付、職業傷害殘廢給付分別短少4萬4,863元、52萬2,
      000元之損失等語。上訴人則抗辯：被上訴人於車禍事故
      發生時之月薪為5萬4,000元，當時月投保薪資為3萬3,300
      元，雖與規定不符，惟被上訴人早已知曉低報投保薪資而
      未曾異議，且因此獲減少負擔保險費之利益，被上訴人自
      己拋棄投保保障，並無事後主張低報差額損失之問題云云
      。
    2.按投保單位違背本條例規定，將投保薪資金額以多報少或
      以少報多者，自事實發生之日起，按其短報或多報之保險
      費金額，處以二倍罰鍰，並追繳其溢領給付金額。勞工因
      此所受損失，應由投保單位賠償之。勞保條例第72條第2
      項定有明文。關於勞工保險投保薪資之標準，乃屬法律之
      強制規定，且係維持整體勞工保險體系之基礎，否則勞工
      保險之保險費如不能如實收取，可能危及勞工保險財務狀
      況，而如未按實際發給之薪資數額投保，尚有勞保條例第
      72條規定處罰，非可由當事人自行約定之事項。上訴人抗
      辯被上訴人同意低報投保薪資級數之事實，為被上訴人否
      認在卷，且所謂月投保薪資，依勞保條例第14條規定，係
      指由投保單位按被保險人之月薪資總額，依投保薪資分級
      表之規定，向保險人申報之薪資。被上訴人之月投保薪資
      依法係投保單位即上訴人按投保薪資分級表向保險人申報
      ，上訴人即應就被上訴人同意拋棄依實際薪資投保保障之
      事實負舉證責任，上訴人僅泛稱被上訴人同意云云，惟未
      舉證以實其說，自應為不利上訴人之認定，且縱或係經被
      上訴人同意，揆諸上開說明，亦屬違反強制規定而無效，
      上訴人之抗辯於法無據。
    3.被上訴人遭受本件職業災害時，其月薪為5萬4,000元，依
      勞工保險投保薪資分級表規定，上訴人應依第22級月投保
      薪資4萬2,000元（即日投保薪資1,400元）為被上訴人投
      保。被上訴人已向勞保局申請「職業傷害傷病給付」及「
      職業傷害殘廢給付」，勞保局係以被上訴人之月投保薪資
      3萬3,300元，即日投保薪資1,110元計算，核付「職業傷
      害傷病給付」17萬1,717元及「職業傷害殘廢給付」199萬
      8,000元予被上訴人等事實，為兩造所不爭。因上訴人顯
      有違背勞保條例規定，將被上訴人之月投保薪資金額以多
      報少之事實，且因此致使被上訴人向勞保局申請職業傷害
      保險給付時，受有損失為56萬6,863元，計算方式詳述如
      下：
      (1)「職業傷害傷病給付」部分之損失為4萬4,863元：
        如依月投保薪資4萬2,000元，即日投保薪資1,400元之
        70％，乘以職業傷害傷病給付標準共221日（180日加41
        日），總額為21萬6,580元（起訴狀誤載為21萬6,500元
        ），減去勞保局以月投保薪資3萬3,300元，即日投保薪
        資1,110元之70％計，乘以職業傷害傷病給付標準共221
        日，核付17萬1,717元，二者之差額即為4萬4,863元。
      (2)「職業傷害殘廢給付」部分之損失為52萬2,000元：
        如依月投保薪資4萬2,000元，即日投保薪資1,400元計
        ，乘以職業傷害殘廢給付標準共1,800日，總額為252萬
        元，減去勞保局以月投保薪資3萬3,300元，即日投保薪
        資1,110元計，乘以職業傷害殘廢給付標準共1,800日，
        核付總計為199萬8,000元，二者差額即為52萬2,000 元
        。
      (3)被上訴人之損失共計56萬6,863元（計算式：44,863元
        ＋522,000元＝566,863元）。
    4.綜上，被上訴人依勞保條例第72條第2項後段之規定，請
      求上訴人給付因短報投保薪資而致職業傷害傷病及殘廢給
      付之差額損害56萬6,863元，為有理由，應予准許。
六、綜上所述，被上訴人主張：伊於下班返家途中遭曹博盛酒後
    駕車撞傷，應屬職業災害，於醫療期間，上訴人仍應給付「
    薪資補償」及「殘廢補償」，又因上訴人將伊之月投保薪資
    金額以多報少，致伊受有請領職業傷害傷病及殘廢給付短少
    之損失，另伊已依法自請退休，亦得請求上訴人給付退休金
    ，為可採。上訴人抗辯：被上訴人違規穿越馬路致遭撞傷，
    不得主張為職業災害，且其不符自請退休之條件，為不可採
    。從而，被上訴人依勞基法第53條第1款、第55條第1項第1
    款本文、第84條之2、第59條第2款、第3款及勞保條例第72
    條第2項後段等規定，請求上訴人給付409萬4,946元（即工
    資補償及殘廢補償209萬7,083元、短報薪資差額補償56萬
    6,863元及退休金143萬1,000元），及自96年10月10日（即
    起訴狀繕本送達翌日）起至清償日止，按年息百分之五計算
    之利息，為有理由，應予准許。原審判命上訴人如數給付，
    核無違誤。上訴意旨指摘原判決不當，求予廢棄改判，為無
    理由，應予駁回。
七、本件事證已臻明確，兩造其餘主張及攻擊防禦方法，經審酌
    後核與判決結果不生影響，爰不再一一論述，附此敘明。
據上論結，本件上訴為無理由，依民事訴訟法第449條第1項、第
78條，判決如主文。
中    華    民    國    98    年    10    月    6     日
                  勞工法庭
                      審判長法  官  林敬修
                            法  官  張靜女
                            法  官  黃騰耀
正本係照原本作成。
如不服本判決，應於收受送達後20日內向本院提出上訴書狀，其
未表明上訴理由者，應於提出上訴後20日內向本院補提理由書狀
（均須按他造當事人之人數附繕本）上訴時應提出委任律師或具
有律師資格之人之委任狀；委任有律師資格者，另應附具律師資
格證書及釋明委任人與受任人有民事訴訟法第466條之1第1項但
書或第2項（詳附註）所定關係之釋明文書影本。
中    華    民    國    98    年    10    月    6     日
                            書記官  李明昇
附註：
民事訴訟法第466條之1（第1項、第2項）：
對於第二審判決上訴，上訴人應委任律師為訴訟代理人。但上訴
人或其他法定代理人具有律師資格者，不在此限。
上訴人之配偶、三親等內之血親、二親等內之姻親，或上訴人為
法人、中央或地方機關時，其所屬專任人員具有律師資格並經法
院認為適當者，亦得為第三審訴訟代理人。

司法院資訊處製作；財團法人民間司法改革基金會備份。
